最高法院刑事判決　　　　　　　　　　　　　　　九十三年度台上字第四八三九號
　　上　訴　人　丙○○○
　　選任辯護人　王 家 鈺律師
　　上　訴　人　甲 ○ ○
　　　　　　　　乙 ○ ○
　　 　　　　　 丁 ○ ○
右上訴人等因貪污案件，不服台灣高等法院高雄分院中華民國九十三年四月七日第二
審更審判決（九十二年度上更(一)字第三九二號，起訴案號：台灣高雄地方法院檢察署
八十五年度偵字第二九七三六、二九八七四、三００六八、三０一二八、三０一四一
號，八十六年度偵字第三三八六、四六九七、六四五四號），提起上訴，本院判決如
左：
　　主  文
原判決撤銷，發回台灣高等法院高雄分院。
    理  由
本件原判決認定：(一)上訴人丁○○、乙○○係前交通部台灣南區電信管理局第一工程
總隊（下稱南一工程總隊，已改制為中華電信股份有限公司台灣南區電信分公司南高
雄營運處）發包課技術佐、管理員，負責出售工程標單、審標及開標紀錄等業務，均
為依據法令從事公務之人員。民國七十六年間，王寶興（已於八十五年八月十二日死
亡）見南一工程總隊每年發包工程之金額龐大，參與投標廠商削價競標情況嚴重，認
有機可乘，遂鳩集林朝清、呂清安、陳仁昇、徐宏慶、江文榕、林永鑫、褚樹人（恐
嚇取財部分均經判刑確定）及洪文駕（已於八十八年六月二十一日死亡）合組「阿全
圍標集團」，基於共同意圖為自己不法所有之概括犯意，由王寶興主持其事，於工程
開標前，通知欲投標廠商於工程開標日前至其指定之處所參加圍標會議，陳仁昇、林
永鑫、徐宏慶、林朝清、江文榕等人則在場助勢，以脅迫方式指示到場廠商投寫圍標
金額，以金額最高者可得標該項工程，得標廠商須交付決標金額百分之十予王寶興，
陪標廠商則可分得陪標金（俗稱「搓圓仔湯」），以此方式向得標廠商索取工程圍標
保護費。王寶興於索得保護費後，提出其中百分之三十供未得標廠商均分，百分之十
交付林朝清作為黑道兄弟圍事之酬庸，其餘百分之六十由王寶興取得；王寶興並以其
所得部分支付取得領標廠商名單之報酬，迄王寶興八十五年八月十二日死亡為止，共
獲得工程圍標保護費約新台幣（下同）一億八千萬元，詳如原判決附表所示。王寶興
於七十九年五月十六日至八十三年十月八日因案在監執行期間，仍委由呂清安、褚樹
人、林朝清、陳仁昇等人繼續主持圍標會議，由上訴人即大華營造有限公司負責人丙
○○○保管圍標金，並僱用孫韶憶擔任會計，以同一方式圍標，呂清安等人索得工程
圍標保護費後，轉交予丙○○○，依例處理。(二)丁○○因業務關係，與丙○○○熟識
，明知廠商郵購招標文件之領標廠商名單，係職務上應保密之事項，仍基於意圖為不
法利益之概括犯意，自八十一年十一月間起至八十二年十一月十八日止，連續於南一
工程總隊公開招標工程開標前，至高雄市三民區○○○路二八七號丙○○○住處，將
其職務上應秘密之工程領標廠商名單提供予丙○○○，丙○○○再交付孫韶憶轉交呂
清安、洪文駕、陳仁昇、林朝清、褚樹人等人，通知領標廠商至其指定之地點參加圍
標會議。丙○○○則每次交付丁○○五千元至三萬元不等之賄賂，迄於八十二年十一
月十八日為南一工程總隊政風室發現為止，丁○○共獲得十五萬元之賄款。(三)乙○○
於八十四年五月間擔任南一工程總隊發包課管理員，王寶興出監後，囑上訴人甲○○
向乙○○疏通，要求其提供領標廠商名單牟利。乙○○明知領標廠商名單係職務上應
保密之事項，亦基於意圖不法利益之概括犯意，自八十四年六月間起，連續將廠商郵
購工程招標文件之領標廠商名單交付甲○○轉交王寶興，使孫韶憶、呂清安等人得據
以通知領標廠商至指定地點參加圍標會議。王寶興自百分之六十工程圍標保護費中支
付部分款項給甲○○，共一百餘萬元，再由甲○○先後於乙○○辦公室、住處或其附
近，交付其中二分之一款項予乙○○收受，迄八十五年八月十二日王寶興死亡時，乙
○○共獲得五十萬元之賄款。王寶興死亡後，褚樹人、陳仁昇等人接續主事，乙○○
續依前揭模式提供領標廠商名單，迄八十五年十月間止，褚樹人先後三次各交付二萬
元、十二萬元及七萬元予甲○○，甲○○循例分半數給乙○○，共十萬五千元，作為
提供領標廠商名單之報酬等情，因而撤銷第一審關於上訴人等部分之判決，改判論處
丁○○、乙○○連續依據法令從事公務之人員，對於違背職務之行為，收受賄賂；丙
○○○、甲○○共同連續非依據法令從事公務之人員，對於依據法令從事公務之人員
，關於違背職務之行為，交付賄賂罪刑。固非無見。
惟查：(一)刑事訴訟法為保障被告之反對詰問權，排除具有虛偽危險性之傳聞證據，以
求實體真實之發見，明定被告以外之人於審判外之言詞或書面陳述，除法律有規定者
外，不得作為證據。證人在司法警察官或司法警察調查中所為之陳述，未經被告於審
判期日踐行反對詰問之程序，性質上屬傳聞證據，除符合法定之情形外，不具有證據
能力。原判決採憑第一審共同被告呂清安、林朝清、孫韶憶、褚樹人，及證人即廠商
黃水田、洪啟彰、曾仁財、邱武雄、蔡忠勇、陳建國、張東銘、蔡萬典、莊啟忠、黃
德明、賴巍斌、錢春賀、黃順長、廖坤松、陳文瑞、吳茂松、劉武雄、楊明正、曾東
雄、李文良、蔡景明、王傳宗、朱勇明、廖啟明、陳茂生、翁明經、洪憲愴、吳江海
、陳三慶等人在法務部調查局高雄市調查處及高雄市政府警察局新興分局所為之陳述
，為不利於上訴人等之認定，但對於彼等於各該警詢中所為之陳述，何以具有可信之
特別情況，且為證明犯罪事實之存否所必要，而有證據之容許性，則未置一詞予以論
敘，難謂於法無違。(二)原判決認定王寶興於七十六年間鳩集「阿全圍標集團」，向南
一工程總隊發包工程之投標廠商索取工程圍標保護費，迄八十五年八月十二日王寶興
死亡時，共獲得一億八千萬元。王寶興死亡後，由褚樹人、陳仁昇等人接續主事，至
八十五年十月間止，褚樹人先後三次交付二萬元、十二萬元及七萬元予甲○○，甲○
○循例分半數給乙○○，共十萬五千元等情。但依原判決附表所示，南一工程總隊發
包之工程及其得標日期，係自八十二年一月七日起（見原判決第三十二面第二行、第
四十三面第六行）至八十五年十月二十四日止（見原判決第六十六面第七行）；原判
決事實欄認定之犯罪時間自七十六年間起至八十二年一月六日止部分，與其附表之記
載不相符合，自有可議。又經核同附表所載，南一工程總隊自八十五年八月十二日起
至八十五年十月間止發包之工程，似僅八十五年八月十二日及同年十月二十四日共二
件，而非三件（見原判決第六十六面第七行、第六十九面第二行），乃原判決認定乙
○○於此期間內先後三次收受甲○○交付之賄賂，併有判決所載理由矛盾之違誤。(三)
原判決謂八十一年十一月間起至八十二年十一月十八日止，南一工程總隊發包工程共
三十九次，惟無證據證明丁○○每次均提供領標廠商名單予丙○○○，且南一工程總
隊負責郵購或面售標單者亦非僅丁○○一人；縱令王寶興每次均將其所得之工程圍標
保護費，提出其中百分之十予丙○○○，丙○○○是否如數交付丁○○，並非無疑，
自不得以工程決標三十九次作為認定丁○○收受賄款之次數；何況丙○○○自始否認
交付賄賂予丁○○，尚無從證明丁○○至少收受三十九萬元之賄款，故應採其最有利
之認定，即丁○○收受之賄款為十五萬元（見原判決第十五面第六行至第十六面第一
行），但此項論敘，僅排除「丁○○至少收受三十九萬元之賄款」，仍未說明其憑以
認定丁○○所得賄款為十五萬元之證據及理由，同嫌欠洽。(四)證人即南一工程總隊發
包課科長譚量在第一審法院證稱：「（問：廠商如何領購標單？）一種郵購，一種廠
商當場購買。」「當場購買則無紀錄。」等語（見第一審卷第四宗第二八五頁至第二
八六頁）。證人王玉娥亦證稱：「面取沒登記，郵購就依信封資料再寄回去，並無規
定購買標單須做紀錄」等語；證人王明調復稱：「……郵購買標單可一次買好幾個工
程標單，所以在領標時沒辦法知道某件工程有哪些廠商來領標」等語（見第一審卷第
五宗第六０八頁）。如果不虛，則廠商領購標單，不論郵購或當場購買，既無須紀錄
，是否有「領標廠商名單」存在？即非無疑。原判決謂招標文件縱可「面取」，但絕
大部份廠商均依招標公告郵購並附回郵信封方式購買，丁○○、乙○○負責公開招標
工程標單出售，自可掌握絕大部份郵購領標廠商名單，所辯其無從掌控領標廠商名單
等語為不足採（見原判決第二十一面第一行至第四行）。但對於「絕大部份廠商均依
招標公告郵購並附回郵信封方式購買」，致丁○○、乙○○得以掌握絕大部份郵購領
標廠商名單，並未詳敘其判斷之理由；復未具體說明證人譚量等人所為之證言，如何
斟酌而應予摒棄不採？僅謂「難為被告等四人有利之認定」一語，殊嫌空泛（見原判
決第二十一面第五行至第十行）。實情如何，猶待究明釐清，始足為判決之基礎。上
訴意旨指摘原判決違背法令，尚非全無理由，應認仍有撤銷發回更審之原因。原審就
論處丙○○○、甲○○行賄罪刑，變更起訴書及第一審判決所適用法條，疏未踐行刑
事訴訟法九十五條規定告知義務，更審時倘仍為科刑判決，應加以注及。又，甲○○
所犯有無累犯之適用（見原審更(一)卷第一卷第九四頁）？併希究明。
據上論結，應依刑事訴訟法第三百九十七條、第四百零一條，判決如主文。
中　　　華　　　民　　　國　　九十三　　年　　　九　　　月　　 十六 　　日
                              最高法院刑事第四庭
                                  審判長法官  紀　俊　乾
                                        法官  黃　正　興
                                        法官  劉　介　民
                                        法官  陳　東　誥
                                        法官  黃　一　鑫
      右正本證明與原本無異
                                              書  記  官
中　　　華　　　民　　　國　　九十三　　年　　　九　　　月　　 二十 　　日
                                                                        Ｌ
